【裁判字號】    90,重訴,16
【裁判日期】    901023
【裁判案由】    侵權行為損害賠償
【裁判全文】
臺灣高等法院民事判決  九十年度重訴字第一六號
      原      告    辛○○
      兼訴訟代理人  甲○○
      原      告    戊○○
                    丁○○
      訴訟代理人    乙○○○
      原      告    丙○○
                    己○○
      訴訟代理人    孫裕宗
      被      告    庚○○
右當事人間因侵權行為損害賠償事件，本院判決如左︰
    主    文
被告應給付原告甲○○新臺幣壹佰柒拾萬元；給付原告丙○○新臺幣貳拾柒萬肆仟元
；給付原告乙○○○新臺幣貳拾柒萬肆仟元；給付原告辛○○新臺幣貳佰柒拾壹萬壹
仟元；給付原告戊○○新臺幣肆拾肆萬伍仟元；給付原告丁○○新臺幣拾伍萬元，
給付原告己○○新臺幣肆拾萬元，及均自民國八十九年六月二日起至清償日止，按
年息百分之五計算利息。
原告辛○○、戊○○其餘之訴駁回。
訴訟費用（除減縮部分外）由被告負擔十分之九，原告辛○○負擔三十分之二，餘由
原告戊○○負擔。
本判決第一項於原告甲○○以新臺幣伍拾伍萬元、原告丙○○、乙○○○各以新台幣
玖萬元、原告辛○○以新台幣玖拾萬元、原告戊○○以新台幣壹拾肆萬元、原告丁○
○以新台幣壹拾萬元、原告己○○以新台幣壹拾肆萬元分別為被告供擔保後，得假執
行。
原告辛○○、戊○○其餘假執行之聲請駁回。
    事實及理由
甲、程序方面：
一、原告戊○○受合法通知，未於言詞辯論期日到場，核無民事訴訟法第三百八
    十六條所列各款情形，此部分爰依被告之聲請，由其一造辯論而為判決。
二、按訴狀送達後，原告不得將原訴變更或追加他訴，但減縮應受判決事項之聲明者
    ，不在此限，民事訴訟法第二百五十五條第一項第三款定有明文。本件原告丙○
    ○、乙○○○原請求被告給付各新台幣（以下同）二十八萬元，嗣於本院時減縮
    請求被告各給付二十七萬四千元；原告辛○○原請求被告給付三百十一萬元，嗣
    減縮請求為二百八十二萬一千元，此均為應受判決事項聲明之減縮，依前揭說明
    ，自無庸被告之同意，而應准許。
乙、實體方面：
一、原告主張：被告庚○○自任會首，先後於民國（下同）八十四年三月十日、八十
    五年七月二十五日、八十六年五月七日、八十七年一月二十日、八十七年五月一
    日召集每期新台幣（下同）一萬元之五組互助會（以下依序以甲、乙、丙、丁、
    戊會稱之），每會會員連同會首依序為四十四會、五十三會、四十九會、四十六
    會、四十六會，均採內標制，分別約定於每月十日、二十五日、七日、二十日、
    一日下午一時，在被告位於宜蘭縣宜蘭市○○路三七巷十弄二十號自宅內開標。
    詎被告於召集前開甲、乙合會後，即基於意圖為自己不法所有之概括犯意，利用
    擔任會首之身分及主持開標之機會，連續於開標時，未經甲會會員羅文聲、鄭雪
    華、江庚申、吳淑惠、陳寶玉、阿錦，及乙會會員張秀州、吳淑惠、陳寶玉之同
    意，即偽填前開會員之署名或簽押及標會利息於標單上，並行使該等偽造之準私
    文書即標單參與合會競標，均足以生損害於前開會員，並於得標後即冒稱為得標
    會員收款，連續以此詐術使所有仍屬活會之會員（含原告等人在內），均陷於錯
    誤而交付會款。被告並於召集乙、丙、丁、戊四組合會之初，即基於同前之概括
    犯意，明知陳淑玲、林麗惠、李漢章、陳美鳳、林靜華、陳麗華並未參加乙會；
    陳美惠、陳阿美、陳淑玲、陳美伶、林惠卿、郭錦雲、陳佳玲、張玉美、林麗卿
    、藍玉惠、黃月女並未參加丙會；黃月女、陳素卿、陳素梅、張秀惠、陳素珠、
    張玉華、陳美鳳、張玉萍並未參加丁會；林阿梅、楊玉萍、黃美女、李阿芬、陳
    美麗、陳素珠、黃玉美並未參加戊會，仍將上開人名列入會員名冊成為虛構會員
    ，並於開標時，以同前之方式，連續以此等虛構之會員名義參與競標，並於得標
    後向原告等人及其他活會會員詐取會款。被告此等犯罪事實業經臺灣宜蘭地方法
    院檢察署檢察官偵查起訴，並經臺灣宜蘭地方法院、本院判決有期徒刑一年六月
    在案，爰依侵權行為之法律關係，求為命被告應分別給付原告甲○○及甲○○受
    讓自母林歐寶鳳、姐林愛惠會款部分計一百七十萬元；給付原告丙○○、乙○○
    ○各二十八萬元；給付原告辛○○及辛○○受讓自黃德仁、黃文彬、黃惠珠之會
    款計三百一十一萬；給付原告戊○○五十三萬元；給付原告孫秀枝三十五萬元；
    給付己○○四十三萬元及均自起訴狀繕本送達之翌日起至清償日止，按年息百分
    之五計算利息等語。
二、被告則以：原告等固有參加被告所組之互助會，惟被告已為部分清償，原告甲○
    ○參加甲、乙、丙三組互助會，合計金額為八十四萬元；原告辛○○參加上開五
    組互助會，合計九十四萬元，惟被告已清償六十三萬九千元，僅尚欠三十萬一千
    元；原告乙○○○、丙○○參加乙會互助會，金額各為二十八萬元，惟被告已分
    別清償六千元，故僅各餘二十七萬四千元；原告戊○○參加乙、丙、丁、戊四組
    互助會，金額五十三萬元，被告已清償八萬五千元，餘四十四萬五千元，有和解
    書可按；原告丁○○參加乙、丁互助會，金額為三十五萬元；原告己○○參加乙
    、丙互助會，金額為四十三萬元，另對原告甲○○、辛○○主張之債權讓與事實
    ，並不爭執，惟請求駁回原告之訴等語。
三、經查，原告等主張之上開事實，業據提出載明被告為會首之互助會單影本五紙附
    刑事卷足憑（同本院八十九年度重附民字第九十一號卷第十至十四頁），即被告
    就此事實除抗辯已為部分清償外，亦均不爭執，而被告因本件冒標會款犯有偽造
    文書罪，亦經本院刑事庭判處有期徒刑一年六月，復有本院八十九年度上訴字第
    一三九四號刑事判決正本在卷可按，並經本院調閱偽造文書案件屬實，堪信原告
    等之主張為真實。
四、按因故意或過失，不法侵害他人權利者，負損害賠償責任；負損害賠償責任者，
    除法律另有規定或契約另有訂定外，應回復他方損害發生前之原狀；因回復原狀
    而應給付金錢者，自損害發生時起，加給利息，民法第一百八十四條第一項前段
    、第二百十三條第一項、第二項分別定有明文。經查：
  (一)原告甲○○主張其已繳納之會款：甲會四十一萬元、乙會二十八萬元、丙會十五
    萬元，計八十四萬元；另其家屬林愛惠參與互助會而繳納會款：乙會二十八萬元
    、丙會十五萬元，計四十三萬元；其家屬歐碧卿參與互助會而繳納之會款：乙會
    二十八萬元；其家屬林歐寶鳳參與互助會而繳納之會款：丙會十五萬元，有前揭
    互助會單可按，並為被告所不爭執，甲○○嗣於本院審理時主張其已受讓上開家
    屬之前揭會款債權，被告就此主張，亦不爭執，是甲○○之損害，共計一百七十
    萬元。
  (二)丙○○、乙○○○主張其二人各繳納乙會會款二十八萬元，被告並不爭執，惟抗
    辯已各清償六千元，丙○○、乙○○○就已受償各六千元之事實，亦不爭執，是
    丙○○、乙○○○之損害，應為二十七萬四千元。
  (三)辛○○主張其已繳納會款：甲會四十一萬元、乙會二十八萬元、丙會十五萬元，
    丁會七萬元、戊會三萬元，計九十四萬元；另其家屬黃德仁參與互助會而繳納會
    款：甲會四十一萬元、乙會二十八萬元、丙會十五萬元、丁會七萬元、戊會三萬
    元，計九十四萬元；其家屬黃惠美參與互助會而繳納戊會會款三萬元；其家屬黃
    惠珠參與互助會而繳納會款：乙會二十八萬元、丙會十五萬元、丁會七萬元、戊
    會三萬元，計五十三萬元；其家屬吳秀丹參與互助會而繳納戊會會款三萬元；其
    家屬黃梓基參與互助會而繳納會款：丙會十五萬元、丁會七萬元，計二十二萬元
    ；其家屬陳立偉參與互助會而繳納丁會會款七萬元；其家屬黃志杰參與互助會而
    繳納丁會會款七萬元；其家屬黃文彬參與互助會而繳納乙會會款二十八萬元；以
    上合計三百十一萬元，亦有上開會單可按，且為被告所不爭執，而辛○○主張其
    已受讓前揭家屬之上開會款債權，被告亦不爭執，僅抗辯已清償六十三萬九千元
    ，並提出辛○○於台灣宜蘭地方法院刑事庭陳述之筆錄及另紙收據為證，惟辛○
    ○除就該筆錄所載受償三十九萬九千元不爭執外，餘均否認，被告就其餘部分之
    清償，其中二十一萬元部分，固舉出載有「辛○○」姓名之收據影本為證，惟辛
    ○○否認該收據之真正，陳稱上開收據係屬偽造，被告既未舉證證明該收據為真
    正，其主張已清償該二十一萬元，即難採取。至被告另主張辛○○已收取會員林
    宏三萬元之死會一節，亦為辛○○所否認，且此部分被告亦未主張抵銷，自無以
    憑採。辛○○既已受清償三十九萬九千元，自應由其損害總額三百一十一萬元中
    扣除，是其損害應為二百七十一萬一千元。
  (四)戊○○主張其已繳納之會款：乙會二十八萬元、丙會十五萬元、丁會七萬元、戊
    會三萬元，計五十三萬元，為被告自認，但抗辯已清償八萬五千元，且提出和解
    書為憑，並經乙○○○證述屬實戊○○既未到場爭執，自堪信被告此之抗辯屬實
    ，是戊○○受損害金額應僅為四十四萬五千元。
  (五)丁○○主張其已繳納會款為：乙會二十八萬元、丁會七萬元，共計三十五萬元；
    己○○主張其已繳納會款為：乙會二十八萬元、丙會十五萬元，共計四十三萬元
    ，被告就此均已自認，是丁○○受損害金額為三十五萬元，己○○受損害金額為
    四十三萬元。
  (六)原告等人既因被告之冒標而受有前揭之損害，是原告等依侵權行為之法律關係請
    求被告賠償，即屬有據。
五、綜上所述，原告等本於侵權行為之損害賠償請求權及合會契約關係，請求被告給
    付原告甲○○一百七十萬元、丙○○、乙○○○各二十七萬四千元、辛○○二百
    七十一萬一千元；戊○○四十四萬五千元；丁○○三十五萬元，己○○四十三萬
    元及均自附帶民事起訴狀繕本送達翌日即八十九年六月二日起至清償日止，按年
    息百分之五計算利息部分，洵屬正當，應予准許。原告辛○○就超過二百七十一
    萬一千元、原告戊○○就超過四十四萬五千元部分之請求，為無理由，應予駁回
    。
六、原告等陳明願供擔保，聲請宣告假執行，經核其勝訴部分，依法並無不合，爰分
    別酌定相當擔保金額如主文第四項所示，予以准許；原告辛○○、戊○○其餘敗
    訴部分，因訴之駁回而失所附麗，自應駁回。
七、據上結論：本件原告之訴，為一部有理由，一部無理由，依民事訴訟法第三百八
    十五條第一項前段、第七十八條、第七十九條但書、第八十五條第一項但書、第
    四百六十三條、第三百九十條第二項，判決如主文。
中      華      民      國    九十      年      十      月    二十三  日
                              民事第十六庭
                                  審判長法  官  阮  富  枝
                                        法  官  闕  銘  富
                                        法  官  周  美  月
右正本係照原本作成。
被告如不服本判決，應於收受送達後二十日內向本院提出上訴書狀，其未表明上訴理
由者，應於提出上訴後二十日內向本院補提理由書狀（均須按他造當事人之人數附繕
本）上訴時應提出委任律師或具有律師資格之人之委任狀；委任有律師資格者，另應
附具律師及格證書及釋明委任人與受任人有民事訴訟法第四百六十六條之一第一項但
書或第二項（詳附註）所定關係之釋明文書影本。
中      華      民      國    九十      年      十      月    二十五    日
                                        書記官  陳  啟  文
附註：
民事訴訟法第四百六十六條之一（第一項、第二項）：
對於第二審判決上訴，上訴人應委任律師為訴訟代理人。但上訴人或其法定代理人具
有律師資格者，不在此限。
上訴人之配偶、三親等內之血親、二親等內之姻親，或上訴人為法人、中央或地方機
關時，其所屬專任人員具有律師資格並經法院認為適當者，亦得為第三審訴訟代理人
。


司法院資訊處製作；財團法人民間司法改革基金會備份。
